【裁判字號】    90,判,644
【裁判日期】    900420
【裁判案由】    贈與稅
【裁判全文】
最  高  行  政  法  院  判  決                      九十年度判字第六四四號
    原      告  乙○○
                丙○○
    右二人法定代理人
                甲○○
    被      告  財政部臺灣省南區國稅局
    代  表  人  許虞哲
右當事人間因贈與稅事件，原告不服行政院中華民國八十七年十二月十四日台八十七
訴字第六一一六八號再訴願決定，提起行政訴訟。本院判決如左︰
    主  文
原告之訴駁回。
訴訟費用由原告負擔。
    事  實
緣原告與蕭坤彬、蕭淵隆、蕭卜銘等五人於民國八十四年三月十日將渠等自被繼承人
蕭溣（即原告之祖父）繼承取得之高雄縣大社鄉○○段第三二○、三七四之七、三七
四之八、三七五、三七八及三八○地號土地出售予蔡振豐，取得價款新臺幣（下同）
六九、九三○、七四○元，並依蕭文珍（蕭淵隆之法定代理人）、甲○○（原告之法
定代理人）、蕭文芎（蕭卜銘之法定代理人）及蕭坤彬所訂立之協議書，於扣除清償
被繼承人生前向高雄縣大社鄉農會（下稱大社農會）貸款六、八九○、○○○元，由
蕭文珍及蕭坤彬各分得六、五○○、○○○元，甲○○及蕭文芎各分得二五、○○○
、○○○元。案經被告查獲，以依原告所有系爭土地應有部分計算，原告乙○○、丙
○○各應取得價款一二、二四四、八七三元及一二、一一六、九五二元，認係贈與現
金予蕭文珍、蕭文芎及甲○○等人，乃依行為時遺產及贈與稅法第四條第二項之規定
，分別核定渠等贈與總額為一二、二四四、八七三元及一二、一一六、九五二元，淨
額一一、二四四、八七三元及一一、一一六、九五二元，贈與稅額為二、○五一、一
一五元及二、○一六、五七七元。原告不服，申經復查結果，分別准予追減贈與總額
一、二○五、五一三元及一、一五五、○三七元。原告仍不服，循序提起行政訴訟。
茲摘敘兩造訴辯意旨於次：
原告起訴意旨略謂︰憲法第十五條規定，人民之生存權、工作權及財產權，應予保障
。又民法第七百六十五條規定：所有人於法令限制之範圍內，得自由使用、收益、處
分其所有物，並排除他人干涉。民法第一千零八十八條亦規定：未成年子女之特有財
產，由父母共同管理。父母對於未成年子女之特有財產，有使用、收益之權，但非為
子女之利益，不得處分之。原告法定代理人於八十四年三月十日，為原告之利益，取
得原告之伯父蕭文珍、蕭文芎及堂兄蕭坤彬之同意，將系爭特有土地處分。原告分別
於七十八年及八十二年出生，因此處分該特有財產時，均為無行為能力人，原告乃協
同母親蕭林淑媛及其他親屬，為原告之利益，將原告二人合計應分得之貸款二五、○
○○、○○○元全數借與甲○○，待原告成年後再償還，經雙方同意，立下借用憑證
為證。詎被告假藉遺產及贈與稅法規定，違法核課贈與稅，剝奪原告使用、收益自有
財產權利，強令原告之財產贈與甲○○，實違反憲法保障人民財產權規定。所謂贈與
，乃指財產所有人以自己之財產無償給予他人，經他人允受而生效力之行為。是必贈
與人與受人雙方，不受任何脅迫及壓力之意識下，自願同意贈與及受贈。被告所指蕭
文珍、蕭文芎、甲○○、蕭坤彬所訂立之協議書，無何法律效用。蓋蕭文珍、蕭文芎
及甲○○均依法拋棄繼承，如何造成實質由子輩繼承之事實？至甲○○、蔡振豐於被
告所屬縣國稅分局所作談話筆錄及蕭文珍及蕭文芎於被告復查時所作談話筆錄，僅能
證明原告之二五、○○○、○○○元財產，確實流入甲○○之帳戶，但不能證明原告
與甲○○間有贈與及受之行為。末查憲法第七條規定，中華民國人民，無分男女、宗
教、種族、階級、黨派，在法律上一律平等。但被告竟以「行政法為公，民法為私法
，不同之體系，各有不同之法理」，而否定民法，顯違背憲法。且原告依法提起訴願
，被告竟未依法於法定期限內作出決定，無故拖延，損害原告權利，請依法查辦有關
人員，並撤銷原處分，以維護國家法律尊嚴，保障人民權利等語。
被告答辯意旨略謂︰本件原告與蕭坤彬、蕭淵隆、蕭卜銘等五人於八十四年三月十日
出售渠等繼承取得之系爭土地，價款六九、九三○、七四○元，並依渠等法定代理人
所立協議書上所載金額，分別匯入甲○○、蕭坤彬、蕭文芎之配偶陳慧中及蕭文珍等
人帳戶，蕭文芎、蕭文珍並以分得之貸款購置登記於渠二人名下，被告乃依原告出售
土地之應有部分計算，渠等各應取得貸款一二、二四四、八七三元及一二、一一六、
九五二元，認係贈與現金予蕭文珍、蕭文芎及甲○○等人，乃依行為時遺產及贈與稅
法第三條第一項及第四條第二項規定，分別核定渠等贈與稅。復查決定以依前開協議
書，系爭土地出售貸款應先扣除清償被繼承人生前向大社農會之貸款六、八九○、○
○○元，而准予核減其贈與總額一、二○五、五一三元及一、一五五、○三七元，並
無不合。次查本件係因被繼承人蕭溣之第二代繼承人（子輩）拋棄繼承，而由原告等
四未成年人及蕭坤彬繼承取得系爭土地。嗣渠等法定代理人及蕭坤彬將系爭土地出售
，並將所得貸款分別依協議書所載金額匯入蕭坤彬、蕭文珍、甲○○及陳慧中等人銀
行帳戶，而蕭文芎、蕭文珍並以分得之價款購置土地登記渠二人名下。雖原告訴稱依
民法第一千零八十八條規定，對未成年子女之特有財產，有使用、收益之權，為子女
之利益，亦得處分。系爭售地款移轉予法定代理人甲○○借貸行為，將待原告成年後
償還云云，惟所稱果屬實情，則該借款償還期限、償還之可能皆繫於未來之不確定因
素，難謂符合其所開為子女利益而處分之規定，原告所據，核不足採。再查，原告於
系爭事實發生時，皆為無行為能力人，渠等所有土地之處分、價款之使用、收益，甚
或處分皆須由法定代理人代為，本件原告之意思表示既須由其法定代理人代為，而渠
等法定代理人又為受意思表示之一方，則佟意思表示將歸於同一人所為，是原告主張
無一致之意思表示，尚難採據。況依實質之法律效果觀之，原告將分得之系爭土地出
售價款匯入甲○○等帳戶，蕭文芎及蕭文珍又將系爭售地取得價款用去購置土地，並
登記於其名下，此對原告之財產權已造成損害，就此未見原告請求回復原狀，或因不
能回復原狀，經訴訟判決，就其所受損害，對甲○○等有損害賠償請求權，是原告顯
係以自己財產無價給與，此已符合遺產及贈與稅法所定之贈與形式要件，被告據以核
課贈與稅，並無不合。另原告訴稱憲法第十五條之財產權受保護及民法第七百六十五
條之所有人得自由處分其所有物乙節，經查本件係原告就財產處分行為所涉稅捐之核
課，並非就財產權及處分權為干涉，原告所訴顯誤，其訴顯無理由，請予駁回等語。
    理  由
本件被告代表人業已更換，被告陳明由新代表人許虞哲承受訴訟，於法無違，應予准
許，合先敘明。次按「凡經常居住中華民國境內之中華民國國民，就其在中華民國境
內或境外之財產為贈與者，應依本法規定，課徵贈與稅。」「本法稱贈與，指財產所
有人以自己之財產無償給與他人，經他人允受而生效力之行為。」為行為時遺產及贈
與稅法第三條第一項及第四條第二項所規定。本件原告與蕭坤彬、蕭淵隆、蕭卜銘等
五人於民國八十四年三月十日出售渠等繼承取得之系爭土地，取得價款六九、九三○
、七四○元，於扣除清償被繼承人生前貸款六、八九○、○○○元後，餘款由蕭文珍
及蕭坤彬各分得六、五○○、○○○元，甲○○及蕭文芎各分得二五、○○○、○○
○元。被告依原告所有系爭土地應有部分計算，原告乙○○、丙○○各應取得價款一
二、二四四、八七三元及一二、一一六、九五二元，認係贈與現金予蕭文珍、蕭文芎
及甲○○等人，乃依行為時遺產及贈與稅法第四條第二項之規定，分別核課渠等贈與
總額為一二、二四四、八七三元及一二、一一六、九五二元，淨額一一、二四四、八
七三元及一一、一一六、九五二元，贈與稅額為二、○五一、一一五元及二、○一六
、五七七元。原告不服，申經復查結果，以系爭土地出售貸款係先扣除清償被繼承人
生前貸款六、八九○、○○○元，而准予核減其贈與總額一、二○五、五一三元及一
、一五五、○三七元。原告仍不服，循序提起行政訴訟，主張如事實欄所載。經查原
告與蕭坤彬、蕭淵隆、蕭卜銘等五人係被繼承人蕭溣之孫輩，因蕭溣之子輩拋棄繼承
而取得繼承權，並因原告與蕭淵隆、蕭卜銘等四人均為未成年人，上開土地之價款，
依渠等之法定代理人甲○○、蕭文珍、蕭文芎與蕭坤彬所訂立協議書，由蕭文珍及蕭
坤彬各分得六、五○○、○○○元，甲○○及蕭文芎各分得二五、○○○、○○○元
，並分別入蕭文珍、甲○○、陳慧中（蕭文芎之配偶）及蕭坤彬之帳戶。蕭文芎及
蕭文珍嗣以分得之價款購置土地登記於該二人名下，為兩造不爭之事實。原告雖提出
借用憑證，主張上開款項係父子間之借款，惟依該借用憑證所載借貸金額為二千五百
萬元，而原告出售土地之價款扣除清償被繼承人生前未償之債務，應分得之款項為一
一、○三九、二六○元及一○、九六一、九一五元，合計二二、○○一、二七五元，
其中不足二千五百萬元部分，原告如何給付，並未舉證以實其說。且原告與其父訂定
借貸契約，由其母陳慧中為法定代理人，同時兼為見證人，該借用憑證約定償還期限
為不定期，利息為無，如此清償無期，復無庸給付利息，顯悖常理，尚難採信。原告
聲請傳訊該借貸契約之見證人，已無必要。又蕭坤彬、蕭淵隆、蕭卜銘扣除清償被繼
承人生前未償之債務，應分得之款項為九、五一九、○九五元，九、五一九、○九五
元及二二、○○一、二七五元，有金額分配表附原處分卷足憑，與蕭淵隆、蕭卜銘之
法定代理人蕭文珍、蕭文芎取得之數額並不相符，蕭卜銘應分得之上開款項被認係贈
與甲○○、蕭文珍、蕭文芎等人，亦經本院八十九年度判字第九二八號判決駁回確定
。是原告既不能舉證證明其給付金錢之正當理由，則被告認定原告係與蕭坤彬、蕭淵
隆、蕭卜銘共同贈與甲○○、蕭文珍、蕭文芎三人，自無不合。又租稅之理論係採實
質課稅原則，有所得即應課稅，而不問獲取所得之行為合法與否。原告雖主張其贈與
行為違反民法第一千零八十八條第二項之規定，應屬無效云云。惟原告將應分得之款
項，逕自匯予其法定代理人蕭文芎及蕭文珍、蕭文芎帳戶，由渠等自由提用，蕭文珍
、蕭文芎並以上開受贈款項向甲○○購地，登記在自己名下，而未見原告請求返還，
顯已完成贈與行為，依實質課稅原則，被告據以核課贈與稅，係對原告就財產處分行
為所涉稅捐之核課，並非就財產權及處分權為干涉，尚無違反憲法第七條、第十五條
及民法第七百六十五條等規定。綜上所述，被告所為處分，並無違誤，一再訴願決定
遞予維持，俱無不合。原告起訴論旨，核無理由，應予駁回。
據上論結，本件原告之訴為無理由，爰依行政訴訟法施行法第二條、行政訴訟法第九
十八條第三項前段、第一百零四條、民事訴訟法第八十五條第一項前段，判決如主文
。
中    華    民    國     九十        年      四      月      二十       日
                    最 高 行 政 法 院  第 一 庭
                                審 判 長 法  官      黃  綠  星
                                         法  官      黃  合  文
                                         法  官      蔡  進  田
                                         法  官      黃  璽  君
                                         法  官      廖  宏  明
右  正  本  證  明  與  原  本  無  異
                                         法院書記官  邱  彰  德
中    華    民    國     九十        年      四      月      二十       日


司法院資訊處製作；財團法人民間司法改革基金會備份。
